【裁判字號】    98,易,2841
【裁判日期】    990308
【裁判案由】    業務侵占等
【裁判全文】
臺灣臺中地方法院刑事判決              98年度易字第2841號
公  訴  人  臺灣臺中地方法院檢察署檢察官
被      告  甲○○
            乙○○
上列被告因業務侵占等案件，經檢察官提起公訴（98年度偵字第
14968號），本院判決如下：
    主    文
甲○○犯如附表所示之罪，各處如附表所示之刑，應執行有期徒
刑拾月，如易科罰金，以新台幣壹仟元折算壹日。
乙○○共同犯業務侵占罪，處有期徒刑陸月，如易科罰金，以新
台幣壹仟元折算壹日。
甲○○、乙○○其餘被訴部分均無罪。
    犯罪事實及理由
壹、有罪部分
一、犯罪事實:甲○○自民國97年5月間某日起至98年4月10日止
    ，受雇於鯨朕國際有限公司（下稱鯨朕公司，址設臺中縣霧
    峰鄉○○路799號），擔任廠長，負責產品之生產及工廠之
    管理，而甲○○之母乙○○亦受雇於鯨朕公司，擔任針車部
    組長，負責產品針車業務，均為從事業務之人。詎甲○○及
    乙○○因甲○○為另行經營鶴華國際有限公司，而為如下犯
    行（一）甲○○意圖為自己不法之所有，基於業務侵占之犯
    意，於98年3月上旬某日，在鯨朕公司內，拿取其業務上所
    管領之PVC袋8個，並騎乘車牌號碼LS7-197號重機車，載運
    至臺中縣大里市○○路○段194號之其住處內置放，而侵佔入
    己。（二）相隔2日，甲○○又意圖為自己不法之所有，基
    於業務侵占之犯意，在鯨朕公司內，拿取其業務上所管領之
    PVC袋4個及記憶床墊透氣布套12個等物，並騎乘上開機車，
    載運至其前揭住處內置放，而侵佔入己。（三）98年3月12
    日，甲○○再意圖為自己不法之所有，基於業務侵占之犯意
    ，在鯨朕公司內，拿取其業務上所管領之記憶棉12個，並委
    託日通貨運公司，將記憶棉12個載運至其前揭住處，而侵佔
    入己。（四）98年4月22日上午10時許，甲○○已離職後，
    竟又再度進入鯨朕公司內，並與乙○○共同基於意圖為自己
    不法所有之業務侵占之犯意聯絡，由乙○○拿取其業務上所
    管領之記憶坐墊竹炭透氣布套及記憶枕頭竹炭透氣布套各1
    個，製成記憶座墊及記憶枕頭等樣品各1件後，交予甲○○
    ，而共同將上揭布套侵佔入己。
二、證據能力：按被告以外之人(包括證人、鑑定人、告訴人、
    被害人及共同被告等)於審判外之陳述雖不符刑事訴訟法第
    159條之1至之4等4條之規定，而經當事人於審判程序同意作
    為證據，法院審酌該言詞陳述或書面陳述作成時之情況，認
    為適當者，亦得為證據；當事人、代理人或辯護人於法院調
    查證據時，知有刑事訴訟法第159條第1項不得為證據之情形
    ，而未於言詞辯論終結前聲明異議者，視為有前項之同意，
    同法第159條之5定有明文。查以下本判決引用之證人於審判
    外之言詞或書面陳述，性質上雖屬傳聞證據，惟公訴人及被
    告於本院審理時均不爭執其證據能力，且經本院審理時予以
    提示並告以要旨，經公訴人及被告表示意見，均未於言詞辯
    論終結前聲明異議，本院審認上開證據作成時之情況，應無
    違法取證或不當情事，與本案待證事實間復具有相當之關聯
    性，以之作為證據應屬適當，依刑事訴訟法第159條之5規定
    ，自有證據能力。
三、前揭犯罪事實，業據被告甲○○、乙○○坦承不諱，核與證
    人即告訴代理人丙○○於警詢及檢察事務官偵訊、陳勝全於
    警詢中證述情節相符，並有贓物認領保管單、日通快遞公司
    之託運單各1份及照片4張在卷可參，足認被告甲○○、乙○○之自白與事實相符，被告甲○○、乙○○犯行均堪以認定
    。
四、論罪科刑部分
(一)按就犯罪事實(四)部分被告甲○○雖已非鯨朕公司員工，惟
    依刑法第31條第1項前段規定，因身分或其他特定關係成立
    之罪，其共同實行、教唆或幫助者，雖無特定關係，仍以正
    犯或共犯論。是核被告甲○○、乙○○所為，均係犯刑法第
    336條第2項之業務侵占罪。被告甲○○、乙○○間就犯罪事
    實(四)部分有犯意之聯絡，行為之分擔，均為共同正犯。
(二)按修正後刑法業已刪除連續犯之規定，被告甲○○各次業務
    侵占犯行於客觀上截然可分，尚不具時、空之密接性，而無
    「接續犯」規定之適用；又業務侵占犯罪本質上未必存在反
    覆實施之特性，立法者更無意將多次業務侵占行為擬制為單
    一犯罪之獨立構成要件，亦與學說上「包括一罪」之定義有
    間，是以被告甲○○所為犯意各別，時空互異，應予分論併
    罰(台灣高等法院台中分院98年度上易字第1413號判決參照)
    。被告甲○○就犯罪事實(四)部分，係依刑法第31條第1項
    前段規定論以共同正犯，本院衡其可罰性較輕，爰依刑法第
    31條第1項後段規定減輕其刑。
(三)爰審酌被告甲○○、乙○○之智識程度，具相當之職位仍侵
    占告訴人鯨朕公司財物，所侵占之財物價值非鉅，犯罪後坦
    承犯行，惟未能與告訴人和解等一切情狀，就被告甲○○部
    分分別量處如附表所示之刑，及就被告乙○○部分量處如主
    文所示之刑，併均諭知易科罰金之折算標準，另被告甲○○
    前揭犯罪事實欄所示犯罪時間相緊接，被害人相同，反應被
    告甲○○單一違法特性，於定應執行刑為其有利之考量，而
    定如主文所示之刑。被告甲○○行為後，原刑法第41條第2
    項規定「前項規定於數罪併罰，其應執行之刑未逾6月者，
    亦適用之」（此條項關於數罪併罰，數宣告刑均得易科罰金
    ，而定應執行之刑逾6月個月者，排除適用同條第1項得易科
    罰金之規定部分，與憲法第23條規定有違，並與司法院釋字
    第366號解釋不符，已經司法院大法官於98年6月19日以釋字
    第662號解釋失其效力），業經修正為「第1項至第4項及第7
    項之規定，於數罪併罰之數罪均得易科罰金或易服社會勞動
    ，其應執行之刑逾6月者，亦適用之」（即同條第8項），於
    99年1月1日施行，依刑法第2條第1項規定比較結果，以新修
    正施行之規定較有利於被告甲○○，故應適用最近修正施行
    之刑法第41條第8項規定，諭知應執行之刑及易科罰金標準
    。
貳、無罪部分
一、公訴意旨另略以:被告甲○○、乙○○另為如下犯行（一）
    甲○○於98年4月17或18日上午某時，其已非鯨朕公司之員
    工，竟於進入鯨朕公司後，徒手竊取鯨朕公司所有之PVC袋
    若干個。得手後，旋即離開公司。（二）甲○○於98年4月
    17 日或18日下午某時，其再次進入鯨朕公司內，並與仍在
    鯨朕公司內擔任作業員之乙○○，共同基於意圖為自己不法
    所有之犯意聯絡，由乙○○拿取其業務上所管領之PVC袋若
    干個後，交予甲○○，共同將該PVC袋侵佔入己。因認被告
    甲○○、乙○○此部分所為，另涉犯刑法第320條第1項、第
    336條第2項之竊盜、業務侵占罪嫌。
二、按認定犯罪事實所憑之證據，無論其為直接或間接證據，在
    訴訟上之證明均須於通常一般之人均不致有所懷疑而得確信
    其為真實之程度，始得據為有罪之認定，倘其證明尚未達到
    此一程度而有合理之懷疑存在，以致無從形成對被告不利之
    確信時，依據罪疑利益歸於被告之法則，即應儘先為有利被
    告之判斷，不得徒憑主觀上之臆測遽行排除有利於被告之可
    能(最高法院76年臺上字第4986號判例)。次按同一證人先後
    於警訊、偵查中為相同之證言，係一個證人為二次重覆之陳
    述而已，仍為一個證據，仍應調查其他必要證據，以察該證
    言與事實是否相符，須有補強證據，以擔保證言之真實性。
    不得以同一證人之先後證言，互為補強證據(最高法院86 年
    度台上字第7421號判決參照)，亦即單一證人之證言，仍須
    依其他第二證據加以補強，且在證據法則上，補強證據必須
    補強待證事實，至任何人均無可置疑之地步，亦即必須符合
    「超越合理懷疑原則」，始得據以論罪；其尚有疑者，利益
    應歸被告，依「罪疑利益歸被告原則」，仍應為有利被告事
    實之認定。
三、訊據被告甲○○、乙○○均堅決否認前揭犯行，被告甲○○
    辯稱:伊於前揭時間並未前往鯨朕公司等語，被告乙○○辯
    稱:前揭時間被告甲○○並未前往公司，伊亦無侵占PVC袋等
    語。經查:證人丁○○於檢察官偵查中固證稱：98年4月17日
    或18日左右的早上，伊在工廠內看到被告甲○○提1袋黑色
    塑膠袋給被告乙○○，後來被告甲○○要走出工廠時，順便
    拿了工廠原物料區包裝用的PVC袋，數量伊不清楚；同1日下
    午，伊又看到被告甲○○從公司外面進來，並進入針車部，
    後來被告甲○○與乙○○一同走出針車部，並來到原物料區
    時，被告乙○○順手拿了PVC袋並交給被告甲○○，數量伊
    也不清楚等語(98年度偵字第14968號卷第21頁)，惟查:
(一)證人丁○○前揭證述，係屬單一證人之證言，復依其證述內
    容，僅係簡要、單一之陳述，公訴人於偵查、詰問過程中，
    並未能指出證人丁○○所為之證詞有何特殊性、秘密性存在
    ，自未能有何證明力上之特信性，且公訴人亦無其它補強證
    據。
(二)本案證人丙○○即鯨朕公司商品部經理於98年6月30檢察事
    務官偵訊中證稱:鯨朕公司遭被告甲○○、乙○○等竊取之
    PVC袋係12個等語，復證稱:「(問:有無證據是甲○○偷的)
    有，員工丁○○舉發的，他說甲○○於98年4月13日離職後
    ，丁○○有看見甲○○於4月20日左右回公司找乙○○，跟
    她要PVC袋，乙○○當天有拿2次PVC袋給甲○○，數量不太
    清楚等語(同前偵卷第7、8頁)，核其前後語意，證人丙○○
    係以員工丁○○之目擊，為認定被告甲○○等侵占PVC袋之
    依據，惟以本案前揭有罪部分被告甲○○所侵占之PVC袋，
    業已有12個，則除前揭有罪部分外，被告甲○○、乙○○是
    否得再以證人丁○○上開證言，即另認尚有侵占、竊盜鯨朕
    公司PVC袋之行為，即有疑問。
(三)證人丁○○於本院證稱:「當時早上甲○○騎機車停在廠區
    門口，他就進去廠區的針車部，我看到他進去後從針車部走
    到包裝區，被告母親隨同出來走到包裝區，我當時所屬部門
    是在包裝，當時有看到甲○○隨手拿著PVC袋在包裝區，被
    告母親跟隨在甲○○旁邊，當時包裝區只有我一個人，其他
    人都已經離職的情況下，只有我一個人看到，看不清楚他拿
    幾個，甲○○母親也拿著PVC袋給甲○○」、「(問:你剛剛
    說的是某一天早上，同一天下午，甲○○是否又回來到工廠
    內拿了什麼東西出去？)甲○○同一天下午拿著塑膠袋包著
    不知什麼東西進來，騎機車停在廠房門口，然後走進針車部
    ，之後他就騎機車回去。當時被告沒有拿東西離開」云云(
    本院卷第90頁正、反面)，即證人丁○○曾目睹被告甲○○
    、乙○○於上午共同拿取鯨朕公司PVC袋，惟該日下午被告
    甲○○並未拿取PVC袋等情，是證人丁○○於本院證述之初
    關於被告犯罪之情節，即已與起訴書及其前於檢察事務官偵
    訊中所言不符，縱證人丁○○嗣又改稱:其於檢察事務官偵
    訊中所言實在云云(本院卷第90頁背面)，惟其證言即已容有
    瑕疵可指。
(四)證人丁○○於前揭時間係鯨朕公司包裝部人員，負責保管
    PVC袋，如有短少，需向鯨朕公司負責，且證人丁○○於前
    揭時間亦已知悉被告甲○○離職等情，業據證人丁○○於本
    院證述明確(本院卷第91至92頁面)，則證人丁○○於此情狀
    下，何以仍逕任由被告甲○○、乙○○拿取PVC袋，亦有可
    疑，證人謝義義嗣雖證稱:因被告乙○○係組長，也可以管
    到伊，所以未當場向公司反應等語(本院卷第93頁)，惟證人
    丙○○證稱:保裝部係由丁○○代組長等語(本院卷第95頁)
    ，是證人丁○○前揭證稱自仍無從合理解釋前揭疑問。
(五)綜上所述，公訴人關於被告甲○○、乙○○此部分犯行之證
    明，即證人丁○○之證言，既屬單一且無特信性之證言，復
    無其它補強證據，又其證述內容，容有瑕疵可指，亦非無可
    疑，是自難僅憑前揭證據，遽為不利被告甲○○、乙○○之
    認定，公訴人所指被告甲○○、乙○○此部分之犯嫌，仍有
    合理懷疑之存在，本院無從形成有罪之確信，揆諸前揭說明
    ，自應對被告甲○○、乙○○此部分，為其等無罪之諭知。
據上論斷，應依刑事訴訟法第299條第1項前段、第301條第1項，
刑法第2條第1項前段、第28條、第31條第1項、第336條第2項、
第41條第1項前段、第8項、第51條第5款，刑法施行法第1條之1
，判決如主文。
中    華    民    國    99    年    3    月    8    日
                  刑事第十五庭  審判長法  官  江奇峰
                                      法  官  林學晴
                                      法  官  郭書豪
以上正本證明與原本無異。
如不服本判決應於收受送達後10日內向本院提出上訴書狀，並應
敘述具體理由；其未敘述上訴理由者，應於上訴期間屆滿後20日
內向本院補提理由書（均須按他造當事人之人數附繕本）「切勿
逕送上級法院」。
                                      書記官  陳美虹
中    華    民    國    99    年    3    月    8    日
附錄法條
中華民國刑法第336條
（公務公益侵占罪、業務侵占罪）
對於公務上或因公益所持有之物，犯前條第 1 項之罪者，處 1
年以上 7 年以下有期徒刑，得併科 5 千元以下罰金。
對於業務上所持有之物，犯前條第 1 項之罪者，處 6 月以上
5 年以下有期徒刑，得併科 3 千元以下罰金。
前二項之未遂犯罰之。
附表
 ┌──┬──────────┬─────────────────────┐
 │編號│       犯罪行為     │            罪名及應處之刑                │
 ├──┼──────────┼─────────────────────┤
 │ 1  │如犯罪事實（一）所示│甲○○犯業務侵占罪，處有期徒刑陸月，如易科│
 │    │                    │罰金，以新台幣壹仟元折算壹日。            │
 ├──┼──────────┼─────────────────────┤
 │ 2  │如犯罪事實（二）所示│同上                                      │
 ├──┼──────────┼─────────────────────┤
 │ 3  │如犯罪事實（三）所示│同上                                      │
 ├──┼──────────┼─────────────────────┤
 │ 4  │如犯罪事實（四）所示│甲○○共同犯業務侵占罪，處有期徒刑伍月，如│
 │    │                    │易科罰金，以新台幣壹仟元折算壹日。        │
 └──┴──────────┴─────────────────────┘

司法院資訊處製作；財團法人民間司法改革基金會備份。
